最高法院刑事判決　　　　　　　　　　　　　　　九十一年度台上字第七○七七號
　　上　訴　人　丁○○
　　　　　　　　甲○○
　　　　　　　　　　　　送達代.
　　　　　　　　丙○○
　　　　　　　　乙○○
　　右　一　人
　　選任辯護人　盧世欽律師
右上訴人等因違反山坡地保育利用條例案件，不服台灣高等法院台中分院中華民國八
十九年九月十三日第二審判決（八十九年度上訴字第一二八三號，起訴案號：台灣台
中地方法院檢察署八十七年度偵字第二五九七八、二六四六六號，八十八年度偵字第
四七三八、一一四○五號），提起上訴，本院判決如左：
    主  文
原判決關於丁○○、甲○○、乙○○部分撤銷，發回台灣高等法院台中分院。
其他上訴駁回。
    理  由
一發回部分：
本件原判決認定上訴人丁○○、乙○○均以建造墳墓為業，上訴人甲○○則以駕駛挖
土機受僱於造墓業者開發墓地為業。而坐落台中縣大肚鄉○○段六三之一地號，及台
中縣烏日鄉○○○段五六、五五地號等土地，均列為山坡地管理。三人均明知未經申
請主管機關之許可，不得在公有或他人之山坡地內，擅自從事墳墓用地之開發，丁○
○與甲○○基於共同基於概括之犯意，在公有或他人之山坡地區，擅自從事墳墓用地
之開發：(一)丁○○自民國八十五年間起至八十七年六月間止，以每座約新台幣（下同
）十五萬元之代價招攬，為不知未經申請許可之喪家賴朝東等人，營建墳墓。丁○○
即以每座四千元之代價，僱用甲○○進行整地，二人共同連續在台中縣大肚鄉公所管
理之中華民國所有，坐落台中縣大肚鄉○○段六三之一地號，如原判決附圖一編號Ｃ
所示面積○‧○○三五公頃、編號Ｄ所示面積○‧○○三三公頃、編號Ｇ所示面積○
‧○○三七公頃之公有山坡地內，分別擅自建造立有「李媽徐阿市之墓」、「賴水勤
之墓」、「楊公金鍊之墓」墓碑之墳墓各一座。另甲○○亦知情受丙○○（經原審判
決確定）僱用，在坐落台中縣大肚鄉○○段六三之一地號，如該附圖編號Ｋ所示面積
○‧○○五一公頃之公有山坡地內，進行整地，擅自建造立有「孫媽鄭秀葉之墓」墓
碑之墳墓一座。(二)乙○○知悉陳殿臺為其祖父、祖母撿骨遷葬，乃以二座合計三十六
萬元之代價招攬，為不知未經申請許可之陳殿臺，營建祖墳。乙○○即自八十七年十
一月二十日起，分別以每日工資二千七百元、一千八百元之代價，雇用不知情之林銘
淇、鐘銘郎，在廖仁達所有坐落台中縣烏日鄉○○○段五六地號，如原判決附圖二編
號Ａ所示面積○‧○○五一九九公頃之他人山坡地內，擅自建造立有「祖考陳公阿珍
墓」、「祖妣陳媽何事妹墓」墓碑之墳墓各一座。(三)甲○○受僱於綽號「曹老師」之
成年男子，二人即基於共同犯意之聯絡，先由甲○○於八十七年十一月下旬，在陸軍
總司令部管理之中華民國所有坐落台中縣烏日鄉○○○段五五地號，及廖仁達所有同
段五六地號，如該附圖二編號Ｂ所示面積○‧○三五七五三公頃之山坡地內，以挖土
機進行整地，再由綽號「曹老師」者雇用不知未經申請許可之王致傑，在該處擅自建
造立有「陳家歷代之佳坡」、「許家歷代之佳城」墓碑之墳墓各一座。嗣經警分別查
獲等情。因而將原判決關於此部分撤銷，改判論處丁○○共同連續違反在公有山坡地
內，不得擅自從事墳墓用地之開發之規定罪刑；甲○○共同連續違反在公有及他人山
坡地內，不得擅自從事墳墓用地之開發之規定罪刑；乙○○違反在他人山坡地內，不
得擅自從事墳墓用地之開發之規定罪刑，固非無見。
惟查：(一)按山坡地保育利用條例第三十四條第一項所謂違反在公有或他人山坡地內，
不得擅自從事墳墓用地之開發或經營規定之罪，以未經土地所有權人同意，或對該山
坡地無使用權源，竟擅自開發或經營為要件。如對山坡地有所有權或使用權者，未依
規定對山坡地為保育、利用時，則依同條例第三十五條處罰。故是否得到山坡地之所
有權人同意，為山坡地保育利用條例第三十四條第一項之犯罪構成要件要素，自應於
事實欄為明白記載，並於理由內明其所憑之證據及其認定之理由，始足為適用法律
之依據。原判決認定上訴人等三人在公有及或他人（廖仁達）山坡地擅自從事墳墓用
地之開發，但並未於理由內明未得公有山坡地或廖仁達同意所憑之證據及其認定之
理由，揆諸首揭說明，自有判決不備理由之違法。(二)按法院採為判決基礎之證據，依
法應於辯論終結前踐行調查程序，並予被告以辯解之機會，否則未經踐行調查程序，
遽採為論罪之證據，自屬違法。本件原判決採取台中縣大肚鄉公所八七肚鄉農字第九
三九號函、台中縣政府八十八年十二月十五日八八府農水字第三四五四七九號函、第
一審法院八十一年度訴字第二○六一號、七十八年度易字第五一三三號刑事判決、台
灣台中地方法院檢察署八十年度偵字第三八一九、一二七七九號起訴書等證據資料為
論處丁○○犯罪之證據。但依據原審審判筆錄之記載，前揭證據資料並未於言詞辯論
期日踐行調查程序，予丁○○以辯解之機會，遽採為論罪之證據，自屬違法。上訴意
旨均執以指摘原判決不當，非無理由，應認有發回更審之原因。原判決不另為無罪諭
知部分，因與發回部分有審判不可分關係，應併予發回。
二駁回部分：
查上訴期間為十日，自送達判決後起算，刑事訴訟法第三百四十九條前段定有明文。
本件上訴人丙○○因違反山坡地保育利用條例案件，經原審判決後於民國八十九年九
月二十三日送達於上訴人收受，有送達證書附卷可按，其上訴期間即令扣除在途期間
三日，截至十月六日亦已屆滿，其期間之末日又非星期日、紀念日、或其他休息日，
乃竟延至十月七日始行提起上訴，顯已逾期，其上訴自非合法，應予駁回。
據上論結，應依刑事訴訟法第三百九十七條、第四百零一條、第三百九十五條前段，
判決如主文。
中      華      民      國    九十一    年     十二     月     十二     日
                              最高法院刑事第六庭
                                  審判長法官  吳  雄  銘
                                        法官  池  啟  明
                                        法官  石  木  欽
                                        法官  郭  毓  洲
                                        法官  吳  三  龍
      右正本證明與原本無異
                                              書  記  官
中      華      民      國    九十一    年     十二     月     十六     日
